【裁判字號】    92,上訴,481
【裁判日期】    920527
【裁判案由】    瀆職等
【裁判全文】
臺灣高等法院臺南分院刑事判決              九十二年度上訴字第四八一號    Ｇ
      上  訴  人
      即自訴人    甲  ○  ○
      被      告  乙  ○  ○
右上訴人因被告瀆職等案件，不服臺灣臺南地方法院中華民國九十二年三月三十一日
第一審判決（九十一年度自字第三七○號），提起上訴，本院判決如左：
      主      文
上訴駁回。
      理      由
一、自訴意旨略以：被告乙○○係臺灣臺南看守所管理員，有拘禁人犯之責，對於違
    反所規之收容人僅有「查報權」或「建議權」，被告於民國九十一年十月二十四
    日上午七時五十分，發現自訴人與鄰房溫俊龍講話，依程序應將自訴人之違規情
    形上報所方，俟所長批示決定處分內容後，方得執行。詎被告於處分未決定前，
    且無課員以上人員的監督下，擅自下令替代役管理員對自訴人施用戒具（手銬）
    ，因認被告涉有刑法第一百二十六條凌虐人犯及刑法第三百零二條、第三百零四
    條妨害自由、第三百零九條公然侮辱等罪嫌云云。
二、按犯罪事實應依證據認定之，無證據不得推定其犯罪事實；又不能證明被告犯罪
    者，即應諭知無罪之判決，刑事訴訟法第一百五十四條、第三百零一條第一項分
    別定有明文。又認定不利於被告之事實，須依積極證據，苟積極證據不足為不利
    於被告事實之認定時，即應為有利於被告之認定，更不必有何有利之證據（最高
    法院三十年上字第八一六號判例參照）。而事實之認定，應憑證據，如未能發現
    相當證據，或證據不足以證明，自不能以推測或擬制之方法，為裁判基礎（最高
    法院四十年台上字第八六號判例參照）。又告訴人之告訴，本以使被告受刑事訴
    追為目的，故其陳述是否與事實相符，自應調查其他證據，以資審認，苟其所為
    攻擊之詞，尚有瑕疵，則在此瑕疵未予究明以前，即不能遽採為斷罪之基礎（最
    高法院五十二年台上字第一三００號、六十一年台上字第三０九九號判例參照）
    。綜稽上述可知，告訴人之指訴必須在無瑕疵，且復有其他積極適合之證據可證
    明其指訴與事實相符時始得採取；倘無積極適合之證據可證明犯罪事實時，即使
    被告無法提出有利之證據，或被告之辯解為虛偽者，仍應認定被告並無告訴人所
    指訴之犯罪事實。此在自訴之情形，亦應為相同之解釋。
三、訊之被告乙○○固不否認伊目前擔任臺灣台南看守所管理員乙事，惟堅決否認有
    凌虐人犯、妨害自由、妨害秘密、公然侮辱等犯行，辯稱：九十一年十月二十四
    日上午七點五十分，我在巡視舍房時，發現當時孝二舍禁見房９１房之自訴人甲
    ○○與隔房（９０房）之收容人溫俊龍隔房相互喊話，認為有勾串共犯、串證之
    虞（該棟舍房尚有其同案被告蔡佐賓收容於６７房），所以我必須阻止這項行為
    發生，並通知值班人員過來處理，經過他們通報執勤官，執勤官認為需要隔離調
    查，我們便將自訴人先行隔離調查，並依法務部實施計畫所載執行，轉報督勤官
    核准後才施用戒具，因為我們認為自訴人明知故犯，為防自訴人在所滋事，又因
    警力單薄（交班時間為早上八點），所以才會施用戒具，我們不是未經過主管核
    准就實施的，我們一切都是依照法務部頒佈的實施辦法來加以實施的，且於解送
    到隔離房後，立即解除（前後時間不足十分鐘），至於自訴人因為違規後被解送
    到隔離房時，隔離房另有隔離房舍的規定，我並沒有瀆職，何況自訴人事發後曾
    向我們的上級長官及高等法院檢察署申訴，經各級長官調查後，均認為我是基於
    獄政管理而依法行政的裁量，並無不妥。自訴人顯係企圖製造訟端，蓄意誇大不
    實情節，以打擊管理士氣等語。
四、經查：
  (一)按受刑人有脫逃、自殺、暴行或其他擾亂秩序行為之虞時，得施用戒具或收容於
    鎮靜室，監獄行刑法第廿二條第一項定有明文，羈押被告，除本法（羈押法）有
    規定外，監獄行刑法第四章至第十一章、第十三章及第十四章之規定，於羈押性
    質不相牴觸者，準用之；又看守所對於刑事被告為達羈押之目的及維持秩序之必
    要時，得限制其行動及施以生活輔導，且被告入所時，依本法第十條（羈押法）
    規定，告知應遵守之事項如左：四、安分守己，不得有變造、偽造證據或勾串共
    犯、證人或於所內爭噪、鬥毆或脫逃、強暴之行為，如有違反前項各款之一者，
    依其情節之輕重，準用監獄行刑法第七十六條之（懲罰）規定（原審引用監獄行
    刑法第七十六條之內容係錯誤）處理，羈押法第三十八條、第五條第一項、羈押
    法施行細則第十二條第一項第四款、第二項亦分別定有明文。
  (二)本件自訴人因涉及殺人案件經承審法院收押並禁止接見與通信，而羈押於臺灣臺
    南看守所，嗣於九十一年十月廿四日上午七時五十分許，於臺南看守所孝二舍禁
    見房九一房因與隔壁九０房收容人溫俊龍隔房相互喊話，為管理員即被告乙○○
    發現，因該棟舍房尚有其他同案被告蔡佐賓收容於六七房，為避免勾串共犯、串
    證之虞，被告立即向代理值班科員報告上開違規情節，經代理值班科員報請督勤
    官核准後，先行解送隔離舍調查，於解送途中為防止其趁機脫逃或對戒護人員施
    暴，經督勤官核准，於代理值班科員閰建華監督下，先行施用戒具手銬乙付以解
    送至隔離舍後立即解除等情，業據證人陳俊憲、溫俊龍於原審時到庭證述明確（
    原審卷第八十一頁、第九十九頁），且為自訴人自承在卷，亦為被告所不否認，
    並經臺灣臺南看守所調查屬實，有該所九十一年十一月十五日以南所文戒字第０
    九一０００二０四四號函附卷可參，可見自訴人上開行為嚴重違反舍房管理規定
    ，看守所基於獄政管理之必要，自應立即採取處置，以維舍房之秩序，另參以法
    務部八十五年三月六日核定之「強化戒護及醫療管理實施計畫」第一項第二款之
    實施要領「收容人有施用戒具、暫時實施固定保護或收容於鎮靜室之必要時，應
    由管教人員依規定報請核定後親自執行之，如依情形確需由雜役協助者，應在管
    教人員之指揮監督下為之」；第七款之實施要領第三點「收容人有施用戒具之必
    要時，非有戒護科（課、組）長之核准或命令不得為之；如遇假日、夜晚戒護科
    （課、組）長不在監所時，應報請當日輪值督勤人員或值日官核准」之規定，再
    衡以當時正值看守所夜勤人員交換班前戒護警力不足之時刻，被告依上開規定及
    實施要領之內容即時處置並無不妥。何況證人溫俊龍於原審時亦到庭供稱：九十
    一年十月二十四日上午七點五十分其在禁見房內，與隔房禁見房之自訴人隔空喊
    話，為被告所發現，被告基於職責命職員將其戴上手銬並帶至隔離房舍始將手銬
    解除，我自認我是因違規而被處罰，所以並無怨言等語（原審卷第一０一頁）。
    足見被告對同係監禁在隔離房舍，因為違規隔空喊話，所採取之處置均無不同，
    即均依羈押法之規定將收容人戴上手銬後帶至隔離房舍始予以解除，此係屬監獄
    法規之監護問題，應無故意凌虐人犯、妨害自由、或公然侮辱之犯意，自可採信
    。
  (三)至於自訴人另於原審及本院審理時陳稱：其被帶到隔離舍房前三天，所方不准其
    洗澡、洗臉、刷牙、漱口，且一天二十四小時均有監視錄影，其如廁、沐浴均被
    錄影，嚴重影響其隱私，妨害其秘密乙節，訊之證人劉坤星（即臺灣台南看守所
    隔離舍房主管）於原審時供稱：到隔離舍房三天內，不准洗澡、洗臉、刷牙、漱
    口是考量部分收容人到隔離舍房情緒會不穩定，其設計上是防止收容人自我傷害
    ，預防他們自殺（安全顧慮），均係依據法務部的規定而為之等語（原審卷第一
    一四頁），參以臺灣高等法院檢察署政風室函頒「如何防杜在押被告勾串共犯或
    證人注意事項」第二點第二項規定，同房收容人居間傳遞之防杜：非獨居禁見舍
    房裝設錄音、錄影監視器材，全時監錄，可收嚇阻之效，第三項規定：管理人員
    發現有隔房喊話或拋擲紙張，應立即制止並及時處罰，期收立竿見影之效（臺灣
    高等法院檢察署政風室九十一年十一月二十七日政二字第０九一０六０五０九九
    號函頒附於原審卷第一三二頁）。是自訴人所言其於隔離舍房整日二十四小時被
    錄影監視，沐浴如廁隱私難免被監視固然屬實，但因自訴人係因案羈押於看守所
    ，其行動自由本受有限制，看守所為達成收容之目的予以錄影，係犯罪矯正機關
    為達成收容目的所為之行為，自無侵權之問題。況上開措施係所方依據上開規定
    所裝置，顯非被告身為管理員之職掌範圍，故自訴人此部分所云對其侵犯乙節，
    縱令屬實，亦與被告無涉。
  (四)至被告聲請傳喚證人即現羈押於看守所之被告黃文珍、吳賢宗、林慶璋、黃衍銘
    到庭作證，惟因自訴人所指訴之上開情節，被告均係依法令所為，有如前述，並
    有台灣台南看守所收容人懲報告表一紙、台南看守所收容人施用戒具報告表一
    紙、看守所九十一年十一月八日南所文戒字第０九一０００一九九六號函一份、
    看守所九十一年一月廿一日制頒之禁見舍房應遵守事項一份、法務部八十年七月
    廿七日法８０監字第一一二八三號函、七十六年四月一日法７６監字第三八四五
    號函、台灣高等法院檢察署九十二年三月廿八日檢所甲字第０九二一三００五八
    二號函，九十二年三月廿八日檢所甲字第０九二九００一八三六號函在卷可參，
    事理已甚明確，被告係依法行政而無違法性，亦無犯意，已甚明確，自無庸再予
    傳訊上開證人之必要，附此明。
五、綜上所述，被告身為臺南看守所管理員，基於職掌依據獄政管理法令對收容人違
    規行為予以應得懲處，顯無違法性及犯罪之故意，亦與自訴人所指訴上開罪名之
    構成要件有間。自不得單憑自訴人片面且有瑕疵之指訴，遽認被告罪責，此外復
    查無其他積極證據足資證明被告有凌虐人犯、妨害自由、妨害秘密、公然侮辱等
    犯行，揆諸首開最高法院判例意旨及說明，尚屬不能證明被告犯罪，原審因予諭
    知無罪，經核於法並無不合，自訴人上訴意旨，仍執前詞，指摘原判決不當，為
    無理由，應予駁回。
據上論斷，應依刑事訴訟法第三百六十八條，判決如主文。
中    華    民    國      九十二      年      五      月      二十七    日
                                  臺灣高等法院臺南分院刑事第六庭
                                      審判長法官  楊    明    章
                                            法官  顏    基    典
                                            法官  沈    揚    仁
右正本證明與原本無異。
如不服本判決，應於判決送達後十日內向本院提出上訴狀，其未敘述理由者並應於提
出上訴狀後十日內向本院補提理由書（應附繕本)。
                                      法院書記官  李    梅    菊
中    華    民    國      九十二      年      五      月      二十八    日


司法院資訊處製作；財團法人民間司法改革基金會備份。
